---
title: "Análises PPP"
author: "Fernando Barbalho"
format: html
editor: visual
execute:
  cache: true
---

```{r echo=FALSE, message=FALSE, warning=FALSE}
library(tidyverse)
library(questionr)
library(viridis)
library(lubridate)
library(cluster)
library(caret)

dados_radar_ppp_trabalho <- readRDS("~/Github/analises_ppp/dados_radar_ppp_trabalho.rds")
```

## Algumas análises exploratórias de dados

Começamos a nossa análise identificando as particularidades das diversas variáveis que compõem o banco de dados de PPP que temos disponível. Aqui a ideia é identificar pontos extremos, ausência de valores, associações entre variáveis, distribuição de valores e até mesmo identificação de padrões.

### Variáveis com valores ausentes

A identificação de variáveis com valores ausentes é importante para checar a consistência dos dados. Em grande parte das situações a ausência de dados pode significar falhas no processo de coleta ou tabulação dos dados.

```{r echo=FALSE}
summary(dados_radar_ppp_trabalho)
```

Como se vê logo acima algumas colunas que podem ser muito importantes para as análises apresentam valores ausentes, destaques para **data_encerramento_licitacao** e **valor_contrato**. É interessante fazer investigações mais aprofundadas para conhecer melhor as regras de negócio associadas e identificar eventuais problemas na consistência da base de dados.

### Distribuição dos dados de variáveis quantitativas

O box-plot costuma ser a melhor ferramenta para visualização da distruição dos dados e identificação de valores extremos. Aqui faremos uma análise de cada variável quantitativa, começando com a mais relevantes: **valor do contrato**.

```{r}
#| echo: false
#| message: false
#| warning: false

dados_radar_ppp_trabalho %>%
  mutate(grupo = "todas pps") %>%
  ggplot() +
  geom_boxplot(aes(x= grupo, y=valor_contrato)) +
  scale_y_log10()
  

```
\<Fazer a análise indicando que usa a escala logartimica, informar a quantidade baixa de contratos que registraram ressarcimentos, indicar a quantidade de contratos com pontos abaixo do mínimo do box-plot e ponto extremo superior.\>


Agora vamos à distribuição dos valores de **resssarcimentos de estudos em Reais**

```{r}
#| echo: false
#| message: false
#| warning: false

dados_radar_ppp_trabalho %>%
  mutate(grupo = "todas pps") %>%
  ggplot() +
  geom_boxplot(aes(x= grupo, y=ressarcimento_estudos_reais)) +
  scale_y_log10()
```

\<Fazer a análise indicando que usa a escala logartimica, informar a quantidade baixa de contratos que registraram ressarcimentos, indicar a quantidade de contratos com pontos abaixo do mínimo do box-plot e ponto extremo superior.\>

Por fim, a análise de distribuição para a variável que trata de **ressacimentos de estudos em dólares.**

```{r}
#| echo: false
#| message: false
#| warning: false

dados_radar_ppp_trabalho %>%
  mutate(grupo = "todas pps") %>%
  ggplot() +
  geom_boxplot(aes(x= grupo, y=ressarcimento_estudos_dolares)) 
```

\<Fazer a análise indicando que usa a escala logartimica, informar a quantidade baixa de contratos que registraram ressarcimentos, indicar a quantidade de contratos com pontos abaixo do mínimo do box-plot e ponto extremo superior.\>

### Tabelas de frequência

Para as variáveis categóricas, ou seja as não numéricas, uma das mais profíquas análises que podem ser feitas é a de tabela de frequência. Nesse caso são indicadas as quantidades de ocorrência de cada classe das variáveis categórias com suas respectivas contribuições percentuais. Vamos observar o que ocorre em cada uma das variáveis mais importates. Começando por **atuação**.

```{r}
#| echo: false
#| message: false
#| warning: false

questionr::freq(dados_radar_ppp_trabalho$atuacao , cum = TRUE, sort = "dec", total = TRUE)
```

\<fazer uma análise das frequências de cada uma das classes\>

Um gráfico ajuda a deixar mais evidente a importância das duas classes mais frequentes em relação às demais.

```{r}
#| echo: false
#| message: false
#| warning: false

dados_radar_ppp_trabalho %>%
  group_by(atuacao) %>%
  summarise(quantidade =n()) %>%
  ungroup() %>%
  mutate(atuacao = reorder(atuacao, quantidade)) %>%
  ggplot() +
  geom_col(aes(x= quantidade, y= atuacao))
  
```

A próxima variável é **situação**.

```{r}
#| echo: false
#| message: false
#| warning: false

nomes_situacao_distintos<-
  dados_radar_ppp_trabalho %>%
  distinct(nome, situacao)

questionr::freq(nomes_situacao_distintos$situacao , cum = TRUE, sort = "dec", total = TRUE, valid = FALSE)
```

\<Analisar a tabela, dando destaque aos três primeiros, e também à soma de paralisado com cancelado\>



A opção de visualização em forma de gráfico

```{r}
#| echo: false
#| message: false
#| warning: false

nomes_situacao_distintos %>%
  group_by(situacao) %>%
  summarise(quantidade =n()) %>%
  ungroup() %>%
  mutate(situacao = reorder(situacao, quantidade)) %>%
  ggplot() +
  geom_col(aes(x= quantidade, y= situacao))
```

E agora vamos fazer a análise por **super-segmento**.

```{r}
#| echo: false
#| message: false
#| warning: false

nomes_segmentos_distintos<-
  dados_radar_ppp_trabalho %>%
  distinct(nome, supersegmento)

questionr::freq(nomes_segmentos_distintos$supersegmento , cum = TRUE, sort = "dec", total = TRUE, valid = FALSE)
```

O gráfico de ranking

```{r}
#| echo: false
#| message: false
#| warning: false

nomes_segmentos_distintos %>%
  group_by(supersegmento) %>%
  summarise(quantidade =n()) %>%
  ungroup() %>%
  mutate(supersegmento = reorder(supersegmento, quantidade)) %>%
  ggplot() +
  geom_col(aes(x= quantidade, y= supersegmento))
```

### Gráficos de ranking

Para os gráficos de ranking começamos com a indicação dos projetos com maiores valores de contratos em execução, sendo apresentados em ordem decrescente por projeto

```{r}
#| echo: false
#| message: false
#| warning: false

dados_radar_ppp_trabalho %>%
  filter(situacao == "Contrato Iniciado") %>%
  distinct(nome, valor_contrato) %>%
  mutate(
    nome= str_wrap(nome,40) ,
    nome = reorder(nome, valor_contrato)) %>%
  slice_max(order_by = valor_contrato, n=10) %>%
  ggplot() +
  geom_col(aes(x= valor_contrato, y=nome))

```

Aqui vale destacar que ao se fazer análise verificou-se **múltiplas contagens para as empresas**. Todas as empresas diversas vezes em vários papéis e com os mesmos valores de contrato para cada projeto. Isso pode ser indício de problema na base. Mais uma vez vale a pena investigar as regras de negócios que guiaram a construção da base e também a própria integridade da base.


### Associação entre variavéis categóricas


Situação x Supersegmento

```{r}
top_80pc_situacaoes<-
  dados_radar_ppp_trabalho %>%
  filter(situacao %in% c("Contrato Iniciado",
                         "Paralisado",
                         "Cancelado",
                         "Modelagem - Estudos Liderados pelo Setor Público Iniciados")) %>%
  distinct(nome, situacao, supersegmento)


teste_chi_quadrado<- chisq.test(top_80pc_situacaoes$supersegmento, top_80pc_situacaoes$situacao, simulate.p.value = TRUE)

teste_chi_quadrado$stdres
```

```{r}
#| echo: false
#| message: false
#| warning: false


top_80pc_situacaoes %>%
  mutate(situacao = str_wrap(situacao,20)) %>%
  ggplot() +
  geom_bar(aes(y= fct_reorder(situacao, situacao, length), fill = fct_reorder(supersegmento, supersegmento, length,.desc = TRUE)), position="fill") +
  scale_fill_viridis(discrete = TRUE)+
  theme_light() +
  labs(fill= "segmento",
       y="situação")


```

```{r}
#| echo: false
#| message: false
#| warning: false


top_80pc_situacaoes %>%
  mutate(situacao = str_wrap(situacao,20)) %>%
  ggplot() +
  geom_bar(aes(y= fct_reorder(supersegmento, supersegmento, length), 
               fill = fct_reorder(situacao, situacao, length, .desc = TRUE) ), position="fill") +
  scale_fill_viridis(discrete = TRUE)+
  theme_light() +
  labs(fill= "situação",
       y="segmento")

```

Ente x Supersegmento


```{r}
#| echo: false
#| message: false
#| warning: false


nomes_segmentos_entes<-
  dados_radar_ppp_trabalho %>%
  filter(situacao %in% c("Contrato Iniciado",
                         "Modelagem - Estudos Liderados pelo Setor Público Iniciados")) %>%
  distinct(nome, ente, supersegmento)


teste_chi_quadrado<- chisq.test(nomes_segmentos_entes$ente, nomes_segmentos_entes$supersegmento, simulate.p.value = TRUE)

teste_chi_quadrado$stdres
```


```{r}
#| echo: false
#| message: false
#| warning: false


nomes_segmentos_entes %>%
  ggplot() +
  geom_bar(aes(y= fct_reorder(supersegmento, supersegmento, length), 
               fill = fct_reorder(ente, ente, length, .desc = TRUE) ), position="fill") +
  scale_fill_viridis(discrete = TRUE)+
  theme_light() +
  labs(fill= "ente",
       y="segmento")

```

```{r}
#| echo: false
#| message: false
#| warning: false


nomes_segmentos_entes %>%
  ggplot() +
  geom_bar(aes(fill= fct_reorder(supersegmento, supersegmento, length), 
               y = fct_reorder(ente, ente, length, .desc = TRUE) ), position="fill") +
  scale_fill_viridis(discrete = TRUE)+
  theme_light() +
  labs(y= "ente",
       fill="segmento")

```



Ente x Situação

```{r}
#| echo: false
#| message: false
#| warning: false


nomes_entes_situacao<-
  dados_radar_ppp_trabalho %>%
  filter(situacao %in% c("Contrato Iniciado",
                         "Modelagem - Estudos Liderados pelo Setor Público Iniciados")) %>%
  distinct(nome, ente, situacao)


teste_chi_quadrado<- chisq.test(nomes_entes_situacao$ente, nomes_entes_situacao$situacao, simulate.p.value = TRUE)

teste_chi_quadrado$stdres
```

```{r}
#| echo: false
#| message: false
#| warning: false

nomes_entes_situacao %>%
  mutate(situacao= str_wrap(situacao,30)) %>%
  ggplot() +
  geom_bar(aes(y= fct_reorder(situacao, situacao, length), 
               fill = fct_reorder(ente, ente, length, .desc = TRUE) ), position="fill") +
  scale_fill_viridis(discrete = TRUE)+
  theme_light() +
  labs(fill= "ente",
       y="situação")

```

```{r}
#| echo: false
#| message: false
#| warning: false

nomes_entes_situacao %>%
  mutate(situacao= str_wrap(situacao,30)) %>%
  ggplot() +
  geom_bar(aes(fill= fct_reorder(situacao, situacao, length), 
               y = fct_reorder(ente, ente, length, .desc = TRUE) ), position="fill") +
  scale_fill_viridis(discrete = TRUE)+
  theme_light() +
  labs(y= "ente",
       fill="situação")

```



### Análise de distribuição multivariada

```{r}
#| echo: false
#| message: false
#| warning: false

dados_radar_ppp_trabalho %>%
  filter(situacao %in% c("Contrato Iniciado",
                         "Modelagem - Estudos Liderados pelo Setor Público Iniciados")) |>
  distinct(nome, valor_contrato, situacao, supersegmento) |> 
  ggplot()+
  geom_boxplot(aes(y=supersegmento, x = valor_contrato)) +
  facet_grid(situacao~.) +
  scale_x_log10()



```

No gráfico acima percebe-se que apenas os projetos que estão no segmento de Infraestrutura Social apresenta valores para a situação **Modelagem - Estudos Liderados pelo Setor Público Iniciados**. Isso pode ser mais um indicativo de necessidade de aprofundamento sobre as regras de negócio e identificação de problemas de consistência da base de dados.


```{r}
#| echo: false
#| message: false
#| warning: false

#Gráfico com contratros iniciados
dados_radar_ppp_trabalho %>%
  filter(situacao %in% c("Contrato Iniciado")) |>
  distinct(nome, valor_contrato, ente, supersegmento) |> 
  ggplot()+
  geom_boxplot(aes(x=supersegmento, y = valor_contrato)) +
  facet_wrap(ente~., nrow = 1) +
  scale_y_log10() +
  theme(
    axis.text.x = element_text(angle = 90)
  )

```

```{r}
#| echo: false
#| message: false
#| warning: false

dados_radar_ppp_trabalho %>%
  filter(situacao %in% c("Contrato Iniciado",
                         "Modelagem - Estudos Liderados pelo Setor Público Iniciados")) |>
  distinct(nome, valor_contrato, ente, supersegmento) |> 
  ggplot()+
  geom_boxplot(aes(x=ente, y = valor_contrato)) +
  facet_wrap(supersegmento~., nrow = 1) +
  scale_y_log10() +
  theme(
    axis.text.x = element_text(angle = 90)
  )


```


## Análises de séries temporais

```{r}
#| echo: false
#| message: false
#| warning: false


dados_radar_ppp_trabalho %>%
  filter(situacao %in% c("Contrato Iniciado")) |>
  distinct(nome, ente, supersegmento, data_encerramento_licitacao) |> 
  mutate(data_encerramento_licitacao = year(data_encerramento_licitacao)) |>
  group_by(ente, supersegmento,  data_encerramento_licitacao) |>
  summarise(
    quantidade = n()
  ) %>%
  ggplot()+
  geom_col(aes(x=data_encerramento_licitacao, y = quantidade, fill= ente), color= "white") +
  scale_fill_viridis(discrete = TRUE)+
  facet_wrap(supersegmento~., nrow = 2) +
  theme_light() +
  theme(
    panel.grid = element_blank(),
    axis.text.x = element_text(angle = 90)
  )

```

```{r}
#| echo: false
#| message: false
#| warning: false


dados_radar_ppp_trabalho %>%
  filter(situacao %in% c("Contrato Iniciado")) |>
  distinct(nome, ente, supersegmento, data_encerramento_licitacao, valor_contrato) |> 
  mutate(data_encerramento_licitacao = year(data_encerramento_licitacao)) |>
  group_by(ente, supersegmento,  data_encerramento_licitacao) |>
  summarise(
    valor = sum(valor_contrato)
  ) %>%
  ggplot()+
  geom_col(aes(x=data_encerramento_licitacao, y = valor, fill= ente), color= "white") +
  scale_fill_viridis(discrete = TRUE)+
  facet_wrap(supersegmento~., nrow = 2) +
  theme_light() +
  theme(
    panel.grid = element_blank(),
    axis.text.x = element_text(angle = 90)
  )


```

## Algumas análises avançadas

### Regressão linear

```{r}

df_modelo<-
  dados_radar_ppp_trabalho %>%
  distinct(nome, ente, supersegmento, valor_contrato, modalidade_contrato, criterio_julgamento) %>%
  filter(!is.na(valor_contrato))

modelo_regressao<- lm(log(valor_contrato) ~ supersegmento + situacao + ente +modalidade_contrato + criterio_julgamento,
                      data= dados_radar_ppp_trabalho)

summary(modelo_regressao)

plot(modelo_regressao)

```


### Análise de clusters para valor de contrato

```{r}

purrr::map_dbl(2:5,function(k){
  set.seed(1972)
  print(k)
  model_cluster<- pam(x=df_modelo$valor_contrato,k)
  model_cluster$silinfo$avg.width

})

modelo_3k<- pam(x=df_modelo$valor_contrato,3)

#summary(modelo_3k)

df_modelo_cluster<- df_modelo

df_modelo_cluster$cluster<- modelo_3k$clustering

df_modelo_cluster %>%
  filter(cluster != 3) %>%
  ggplot() +
  geom_boxplot(aes(x=as.factor(cluster),y=valor_contrato)) 


  


```

```{r}
df_modelo_cluster<- df_modelo

df_modelo_cluster$cluster<- modelo_3k$clustering

df_modelo_cluster %>%
  filter(cluster != 3) %>%
  ggplot() +
  geom_boxplot(aes(x=as.factor(cluster),y=valor_contrato)) +
  scale_y_log10() +
  facet_wrap(as.factor(cluster)~.)
```



```{r}
df_modelo_cluster %>%
  filter(cluster != 3) %>%
  ggplot() +
  geom_boxplot(aes(x=as.factor(cluster),y=valor_contrato)) +
  facet_wrap(as.factor(cluster)~., scales = "free_y")

```



### Árvore de decisão

```{r}
control_dt <- trainControl(method="cv")

df_modelo_dt<-
  df_modelo_cluster %>%
  mutate(cluster = as.factor(cluster)) %>%
  select(-valor_contrato) %>%
  #filter(cluster != 3) %>%
  drop_na()

set.seed(1972)
Sys.time()
dt_model <- train(cluster~., data=df_modelo_dt, method="rpart",  trControl=control_dt)
Sys.time()

library(rattle)
fancyRpartPlot(dt_model$finalModel)

```


